臺灣高等法院民事判決　　　　　　　　　　　　　　　九十三年度上字第六二二號
　　上　訴　人　丙○○
　　　　　　　　乙○○
　　共　　　同
　　訴訟代理人　黃教倫律師
　　被　上訴人　甲○○
　　　　　　　　丁○○
　　共　　　同
　　訴訟代理人　施竣中律師
右當事人間請求塗銷抵押權登記事件，上訴人對於中華民國九十三年六月三日臺灣基
隆地方法院九十二年度訴更字第一號判決提起上訴，經本院於民國九十三年十一月十
日言詞辯論終結，判決如左：
    主      文
上訴駁回。
第二審訴訟費用由上訴人負擔。
    事      實
甲、上訴人方面：
壹、聲明：
（一）原判決廢棄。
（二）被上訴人在第一審之訴駁回。
貳、陳述：除與原判決記載相同者，茲引用之外，補稱：
（一）上訴人之被繼承人楊思東對系爭土地確有新台幣（下同）二百四十萬元之抵押
      債權存在，上訴人主張已清償，自應負舉證責任。
（二）訴外人李金者與被上訴人甲○○係於民國（下同）八十一年六月二十七日訂立
      不動產買賣契約書，惟本件抵押債權於八十一年九月一日始屆清償期，被上訴
      人主張因屆期丁○○無法清償始出賣土地，顯有矛盾。又各該土地於八十一年
      九月二十九日始辦妥移轉登記為曾居萬所有，被上訴人並於上開不動產買賣契
      約書末頁空白處簽寫「茲收到李金者二百六十萬元整末款」，其竟未要求楊思
      東另立清償証明，亦與常情有違。
參、證據：援用第一審所提證據。
乙、被上訴人方面：
壹、聲明：上訴駁回。
貳、陳述：除與原判決記載相同，茲引用之。
參、證據：援用第一審所提證據。
    理      由
一、本件被上訴人起訴主張：被上訴人丁○○（下稱丁○○）為清償積欠訴外人鄭森
    智二百萬元債務，於八十年九月二日向上訴人之被繼承人楊思東借款二百萬元，
    約定於八十一年九月一日清償，月息三分，並以實際上為丁○○所有而登記於被
    上訴人甲○○（下稱甲○○）名下，坐落臺北縣金山鄉○○段磺溪頭小段五○之
    一（嗣因分割增加五○之四）、五三、七○之八（嗣因分割增加七○之一四）地
    號及同段倒照湖小段四○四之一、四○四之二地號五筆土地（以上除五三地號應
    有部分為七十五分之二十四外，其餘均為十分之四），設定二百四十萬元之抵押
    權（下稱系爭抵押權）予楊思東，作為擔保。嗣因丁○○無法清償前開債務，乃
    經楊思東介紹訴外人李金者、曾居萬（實際上楊思東為合夥人）買受前述部分地
    號之土地，以所得價金清償債務，先後於八十一年六月二十七日由丁○○以甲○
    ○名義，與李金者簽訂不動產買賣契約書，將臺北縣金山鄉○○段磺溪頭小段五
    ○之一、七○之八地號兩筆土地（應有部分均為十分之四）以三百八十萬元賣予
    李金者（實際移轉予曾居萬），及於八十一年十一月三日由丁○○代理父親簡金
    土與李金者簽訂不動產買賣契約書，將簡金土所有坐落臺北縣金山鄉○○段磺溪
    頭小段七○之二、七○之三、七○之七、七○之一五、七○之一六地號等五筆土
    地（應有部分均為二分之一）以二百四十萬元賣予李金者（實際移轉予曾居萬）
    ，而曾居萬於訂約時拿出一百萬元予訴外人任文深，以塗銷第二順位之抵押權，
    並等辦妥過戶手續取款時，在李金者、曾居萬作証下以買賣價款清償積欠楊思東
    之債務，並塗銷系爭抵押權，未料楊思東在辦理塗銷登記時因故死亡，上訴人為
    楊思東之繼承人則稱未辦妥繼承登記，無法塗銷。事後竟於九十年八月間收到上
    訴人聲請法院准許拍賣抵押物之裁定（原法院九十年度拍字第六六七號），爰依
    民法第三百零七條、第七百六十七條規定，訴請上訴人塗銷系爭抵押權登記等語
    。
二、上訴人則以：本件抵押債務人是甲○○，抵押借款金額為二百四十萬元，丁○○
    稱借款人是伊本人，借款金額為二百萬元，均不足採。又丁○○並未提出任何清
    償之証，其所稱以買賣土地價款抵償，與事實不符，且丁○○已自承在系爭不動
    產買賣契約書上所載「收到定金新台幣一百二十萬元正」「茲收到李金者二百六
    十萬元整尾款」處簽名，顯係已收到該價款，另証人曾居萬、洪玉鳳因與系爭抵
    押權有密利之利害關係，且其証言屬傳聞，且與情理不合，不足採信，
    本件顯無以買賣土地價款抵償系爭抵押債務之情事，丁○○、甲○○訴請塗銷抵
    押權，於法無據等語，資為抗辯。
三、兩造不爭之事實：
（一）登記於甲○○名下之臺北縣金山鄉○○段磺溪頭小段五○之一、五三、七○之
      八地號及同段倒照湖小段四○四之一、四○四之二地號五筆土地（以上除五三
      地號應有部分為七十五分之二十四外，其餘均為十分之四），曾於八十年九月
      二日設定二百四十萬元之抵押權（即系爭抵押權）予楊思東。
（二）嗣後其中五○之一地號土地因分割而增加五○之四地號，七○之八地號土地亦
      因分割而增加七○之一四地號，且其後五三地號土地已移轉為丁○○所有，五
      ○之一、五○之四、七○之八及七○之一四地號土地已移轉為訴外人曾居萬所
      有，其餘四○四之一及四○四之二地號土地二筆土地則仍登記為甲○○所有。
（三）上訴人已聲請原審法院以九十年度拍字第六六七號民事裁定准許拍賣抵押物等
      事實。
      以上事實，兩造均無爭執，並有楊思東與甲○○設定系爭抵押權之相關文件影
      本一冊（經原審法院依職權向臺北縣汐止地政事務所函索、經該所檢送）附於
      原審卷、前開七筆土地之登記謄本附於原審法院九十年度拍字第六六七號卷及
      本院九十一年度上字第二八三號卷（第一四頁至第三六頁）及被上訴人提出之
      本院九十年度拍字第六六七號民事裁定附於本院卷可稽，此部分之事實自堪信
      為真實。
四、兩造之爭點在於：
（一）於八十年九月二日向上訴人之父楊思東借款者，究為丁○○？抑或甲○○？
（二）借款金額究為二百萬元？抑為二百四十萬元？
（三）借款人已否清償所借之全部金額？
五、本件借款之債務人應為丁○○：
    經查，本件係丁○○於八十年九月二日向楊思東借款，為清償積欠訴外人鄭森智
    之二百萬元債務之事實，業據證人鄭森智到庭證稱屬實（見原審更字卷第八九頁
    ），而證人鄭森智僅為丁○○以前之債權人，與兩造均無親屬關係或特別恩怨，
    其證言應屬可信，參以甲○○對此亦始終未加以爭執，故本件債務是丁○○向楊
    思東所借，應堪採信。至上訴人辯稱借款人為甲○○云云，固據提出甲○○於八
    十年八月三十一日書立之「證明書」影本一紙（見原審九十年度訴字第三一一號
    卷第三二頁）為證，惟查系爭証明書於八十年八月三十一日出具，但証明書內所
    記載「八十年九月二日訂立契約就坐落台北縣金山鄉○○段磺溪頭小段五○之一
    、五三、七○之八地號及同段倒照湖小段四○四之一、四○四之二地號共五筆土
    地共同供擔保設定抵押權於八十年九月四日登記他項權利證明書字號八○汐他字
    第四九五八號向台端（指楊思東）借貸新台幣貳佰肆拾零萬零仟元正，本項金額
    確已全部收到無誤，特此證明」等語，明顯係於抵押權辦妥登記後才補行製作，
    而依其上之筆跡觀之，證明書內之筆跡與立證明書人甲○○之筆跡明顯不同，應
    係他人擬妥後，再交由甲○○簽名者，應係抵押物登記名義人為「甲○○」，且
    以甲○○為「義務人兼債務人」辦理抵押權設定登記，故要求甲○○出具系爭借
    據証明，以作為債權憑証；參以本件原僅由丁○○具狀起訴，嗣經原審法院闡明
    後，丁○○乃追加甲○○為當事人，足証丁○○一再陳稱前開系爭抵押權標的物
    之七筆土地實際上係其所有，因故登記於甲○○名下云云，應屬實情，此部分上
    訴人之辯解，尚不可採。
六、本件借款之債權金額應為二百四十萬元：
    丁○○雖主張伊於八十年九月二日向楊思東借款二百萬元，並舉證人鄭森智為証
    ，惟查，証人鄭森智之証言僅能証明丁○○已返還借款二百萬元，但依其証言尚
    無法証明丁○○向楊思東借款之金額為二百萬元（見原審更字卷第八九、九十頁
    ）。至於丁○○主張是為了要返還鄭森智之借款才向楊思東借錢，所以借款金額
    應為二百萬元云云，惟查，丁○○向楊思東借款之原因雖係為清償鄭森智之借款
    ，但其借款用途未必僅限於清償鄭森智，故其金額亦未必僅限於二百萬元，另觀
    之丁○○以不動產向鄭森智所設定之擔保係本金最高限額抵押權，與向楊思東借
    款時所設定之擔保係屬普通抵押權，兩者顯然有別，依社會一般常情，本金最高
    限額抵押權於設定抵押之金額均另加二成，但普通抵押權之金額則無，參以甲○
    ○所出具之証明書亦載明借款二百四十萬元，均無任何証據可資証明丁○○所主
    張向楊思東借款債務金額為二百萬元，是其主張欠缺具體事証，自不足採，其借
    款債權額自應以甲○○所出具之借款証明及抵押權登記資料為憑，故上訴人所辯
    借款債權為二百四十萬元，即屬可採信。
七、借款債務已清償：
    丁○○主張其於八十年九月二日向楊思東所借之債務，原約定於八十一年九月一
    日清償，嗣屆期因無法清償，乃經楊思東介紹訴外人李金者、曾居萬（實際上楊
    思東與李金者、曾居萬為合夥人）買受前述部分地號等筆土地，以所得價金清償
    積欠楊思東之債務，結果伊出售土地後，楊思東拒不塗銷系爭抵押權云云，經查
    ：
（一）丁○○主張出售土地之事實，已據其提出上訴人不爭執其為真正之 (１ )李金
      者與甲○○於八十一年六月二十七日簽訂之「不動產買賣契約書」影本一件、
      ( ２）李金者與簡金土於八十一年十一月三日簽訂之「不動產買賣契約書」影
      本一件、（３)楊思東、曾居萬、李金者簽訂之協議書影本一件、（４)丙○○
      、曾居萬、李金者簽訂之協議書影本一件、（５ )丙○○於八十四年三月二十
      二日出具之「收據」影本一件、(６)臺北縣金山鄉○○段磺溪頭小段五三地號
      及同段倒照湖小段四○四之一、四○四之二地號土地之登記謄本各一件及 (７
      ) 臺北縣金山鄉○○段倒照湖小段四○四之一、四○四之二地號土地之舊登記
      簿謄本各一件為証。証人李金者在本院前審亦証明「確與楊思東、曾居萬訂過
      一份協議書，楊思東死後，由他兒子丙○○出面訂協議書，協議書是約定合夥
      買土地的約定」、「當初由曾居萬介紹，有三個人合夥向甲○○買土地，‧‧
      ‧」（見本院九十一年上字第二八三號卷第八八、八九頁）等語，堪信楊思東
      係與李金者、曾居萬三人合夥購買系爭不動產屬實。
（二）至丁○○主張伊已將土地所有權移轉至指定之曾居萬名下，惟事實上並未收到
      買賣價金尾款而係以價金抵債務一節，則遭上訴人所否認，辯稱丁○○已收到
      二百六十萬元之末款，並提出李金者與甲○○於八十一年六月二十七日買賣臺
      北縣金山鄉○○段磺溪頭小段五○之一及七○之八地號兩筆土地之「不動產買
      賣契約書」為証（見原審訴字卷第八十之一頁）。查丁○○對於曾在前開買賣
      契約書之末頁上記載收到末款二百六十萬項下簽名一節自認在卷（見原審訴字
      卷第八十之一頁、第八十六頁、本院九十一年上字第二八三號卷第六一頁），
      依常情，應認系爭不動產之買賣價金業已給付與丁○○，故丁○○主張係以價
      金抵償欠楊思東之舊債之有利事實，應負舉証証明之責。經查，証人李金者在
      本院前審時已到庭証稱「我只支付我的合夥金一百萬，把現金交給曾居萬，‧
      ‧‧，至於價金如何支付，我不知道」「錢是在代書處交付，有無交給甲○○
      ，我不知道。‧‧‧」（見本院上字第二八三號卷第八八頁）；曾居萬之妻洪
      玉鳳復証稱「原告（下指丁○○）把土地登記在甲○○名下，買賣也是跟原告
      直接接洽，‧‧‧原告欠楊思東錢，如何還錢我不清楚，但是我買的錢直接拿
      給楊思東，‧‧‧我們總價買三百多萬，我的部分出了一百多萬元，楊思東有
      承諾簽約後一個禮拜要塗銷，‧‧‧」等語（見原審卷第十八頁），均顯示合
      夥人曾居萬、李金者並未將買賣價金交付與丁○○或甲○○，而係由李金者交
      與曾居萬，曾居萬再交與楊思東，而依曾居萬在原審所供稱「．．．，後來丁
      ○○有還楊思東債務，楊思東說丁○○有還錢，要塗銷抵押，但是後來楊思東
      死亡，就沒有塗銷」等語在卷（見原審訴字卷第十七頁），可認楊思東生前已
      向合夥人曾居萬表明丁○○已還錢，要塗銷抵押權。次查，尾款二百六十萬元
      不可能以現金給付，觀之丁○○在收取系爭買賣之定金一百二十萬元時，將支
      票號碼記載於契約之內，如丁○○於書立收到尾款之字據時確有收受付款支票
      ，理應將支票號碼詳加記載，其既無支票號碼，自可推知其於書立該字據時並
      未收受任何支票。按系爭不動產買賣契約書第三條約定，買賣之餘款俟辦妥過
      戶手續同時一次付清，亦即給付尾款與辦理移轉權利二者同時履行，丁○○已
      移轉土地之所有權，楊思東自應給付尾款，而依前述，丁○○並未收到任何付
      款支票，而楊思東復已向合夥人表明丁○○欠款已還，要塗銷抵押權，日後其
      繼承人丙○○復已取回其合夥出資及利益（詳如理由（三）），堪認楊思東與
      丁○○係以抵債方式結清買賣尾款，否則丁○○不會在未獲得楊思東給付尾款
      前先出具收據，並辦妥所有權移轉手續，故丁○○主張係以買賣價金尾款二百
      六十萬元抵償舊債應屬事實，此部分上訴人之辯解尚不足採。
（三）至證人曾居萬雖現仍為臺北縣金山鄉頂角問磺溪頭小段五○之一、五○之四、
      七○之八及七○之一四地號四筆土地之登記名義人，且該四筆土地上仍設有抵
      押權（權利人為上訴人二人），此有該四筆土地之登記謄本在卷可稽；惟上開
      四筆土地所以登記在曾居萬名下及其上仍設有抵押權（權利人原為楊思東，嗣
      由上訴人二人辦妥繼承登記），實係因楊思東、曾居萬及李金者三人合夥買受
      前即已設定該抵押權，復約定移登於曾居萬名下，而李金者及丙○○（繼受楊
      思東）業已轉賣系爭土地之權利（即登記在曾居萬名下之應有部分）而取回出
      資及差價利益，已據李金者在本院前審陳明在卷（見本院上字第二八三號卷第
      八八頁），並有丙○○於八十四年三月二十二日所出具交予曾居萬收執之收據
      一紙可稽，丁○○既已買賣價金尾款抵銷積欠楊思東債務，上訴人本應將該抵
      押權塗銷，至於曾居萬於九十年七月三十一日收受上訴人聲請原審准許拍賣抵
      押物之裁明（即原審九十年度拍字第六六七號民事裁定）後，迄未請求上訴人
      塗銷，未對上訴人起訴，此或係曾居萬不知其間之利害關係所致，或另有其他
      因素，惟究不能以之即認為：曾居萬對於丁○○是否已清償舊債有利害關係，
      而認其證言全不可信。上訴人抗辯：「附表三筆土地與曾居萬所有之臺北縣金
      山鄉○○段磺溪頭小段五○之一、五○亦四、七○之八及七○之一四地號四筆
      土地共同擔保系爭抵押債權，故曾居萬顯與系爭抵押債權有密切之利害關係；
      倘系爭抵押債權已經清償，證人曾居萬將坐享其利，自不待言。申言之，證人
      曾居萬之證詞顯有偏頗之虞，其表實性不無疑問。」云云，不足採信。
（四）又丁○○、甲○○雖遲至九十年九月十一日始具狀訴請上訴人塗銷系爭抵押權
      ，惟原抵押權人楊思東於八十二年被槍殺死亡後，上訴人為楊思東之繼承人，
      其在辦理繼承登記並無任何困難之情形下，遲至九十年四月四日始辦妥繼承登
      記（進而於九十年六月二十日向法院聲請拍賣抵押物），故丁○○主張渠曾多
      次找上訴人接續辦理塗銷系爭抵押權事宜，惟其二人均稱未辦妥繼承登記、無
      法塗銷而遲未塗銷。」乙節，應屬實情，自難以丁○○二人遲未以訴訟請求上
      訴人塗銷系爭抵押權而認係尚未清償前開借款。
八、綜上所述，丁○○於八十年九月二日向上訴人之被繼承人楊思東借款二百四十萬
    元，已於出售不動產時以買賣價金抵償完畢，故系爭抵押權已因所擔保之債權消
    滅而同時消滅，按抵押權係從屬於所擔保之債權而存在，若所擔保之債權已消滅
    ，抵押權亦隨之而消滅。上訴人於辦妥繼承登記後，未予塗銷，反而向法院聲請
    准許拍賣抵押物，從而丁○○、甲○○依據民法第三百零七條、第七百六十七條
    規定，請求上訴人塗銷如附表所示之抵押權，核屬正當，應予准許。原審所為上
    訴人敗訴之判決，並無不當，上訴意旨指摘原判決不當，求予廢棄改判，為無理
    由。
九、本判決事証已臻明確，兩造其餘攻擊防禦方法及未經援用之舉証，經本院逐一審
    酌後認與判決結果無涉，爰不一一論述，附此敘明。
據上論結，本件上訴為無理由，依民事訴訟法從四百四十九條第一項、第七十八條，
判決如主文。
中　　　華　　　民　　　國　　九十三　　年　　 十一 　　月　　二十四　　日
                                民事第九庭
                                    審判長法  官  李  瓊  蔭
                                          法  官  楊  豐  卿
                                          法  官  張      蘭
正本係照原本作成。
如不服本判決，應於收受送達後二十日內向本院提出上訴書狀，其未表明上訴理由者
，應於提出上訴後二十日內向本院補提理由書狀（均須按他造當事人之人數附繕本）
上訴時應提出委任律師或具有律師資格之人之委任狀；委任有律師資格者，另應附具
律師資格證書及釋明委任人與受任人有民事訴訟法第四百六十六條之一第一項但書或
第二項（詳附註）所定關係之釋明文書影本。
中　　　華　　　民　　　國　　九十三　　年　　 十一 　　月　　二十四　　日
　　　　　　　　　　　　　　　　　　　　　書記官  應  瑞  霞
附註：
民事訴訟法第四百六十六條之一（第一項、第二項）：
對於第二審判決上訴，上訴人應委任律師為訴訟代理人。但上訴人或其他法定代理人
具有律師資格者，不在此限。
上訴人之配偶、三親等內之血親、二親等內之姻親，或上訴人為法人、中央或地方機
關時，其所屬專任人員具有律師資格並經法院認為適當者，亦得為第三審訴訟代理人
。
┌─────────────────────  ───────────────────────────────────┐
│附表                            　　　　　  　     　　　　　　　　　　　    　　　                         　  　│
├─┬───────────────────  ─┬──┬──────────┬───────┬─────┬─────┤
│編│土　　　  　地　　　    　坐　　　      落│ 地 │面　　　　　　    積│              │          │          │
│  ├───┬───┬───┬───┬─────┤    ├──┬──┬────┤權  利  範  圍│所  有  人│備      考│
│號│縣  市│鄉鎮市○  段  ○○  段│地    　號│ 目 │公頃│公畝│平方公尺│              │          │          │
├─┼───┼───┼───┼───┼─────┼──┼──┼──┼────┼───────┼─────┼─────┤
│１│臺北縣│金山鄉│頂  角│倒照湖│四○四  一│ 林 │    │○一│三六．○│十分之四      │ 甲 ○ ○ │          │
├─┼───┼───┼───┼───┼─────┼──┼──┼──┼────┼───────┼─────┼─────┤
│２│臺北縣│金山鄉│頂  角│倒照湖│四○四  二│ 林 │    │○六│五五．○│十分之四      │ 甲 ○ ○ │          │
├─┼───┼───┼───┼───┼─────┼──┼──┼──┼────┼───────┼─────┼─────┤
│３│臺北縣│金山鄉│頂  角│磺溪頭│五三　之  │ 建 │    │○四│七七．○│七五分之二四  │ 丁 ○ ○ │          │
└─┴───┴───┴───┴───┴─────┴──┴──┴──┴────┴───────┴─────┴─────┘
